最高法院刑事判決　　　　　　　　　 111年度台上字第2068號
上　訴　人　潘柏均



　　　　　　尤裕夫


上列上訴人等因妨害自由等罪案件，不服臺灣高等法院中華民國
110年12月29日第二審判決（109年度上訴字第1985號，起訴案號
：臺灣士林地方檢察署108年度偵字第9103、9104、11423、1198
7、13714號），提起上訴，本院判決如下：
    主  文
上訴駁回。
    理  由
一、按刑事訴訟法第377 條規定，上訴於第三審法院，非以判決
    違背法令為理由，不得為之。是提起第三審上訴，應以原判
    決違背法令為理由，係屬法定要件。如果上訴理由書狀並未
    依據卷內訴訟資料，具體指摘原判決不適用何種法則或如何
    適用不當，或所指摘原判決違法情事，顯與法律規定得為第
    三審上訴理由之違法情形，不相適合時，均應認其上訴為違
    背法律上之程式，予以駁回。
二、本件原審審理結果，認定上訴人丁○○、甲○○（下稱丁○
    ○等2 人）有原判決事實欄（下稱事實欄）一及三所記載之
    犯罪事實，因而維持第一審關於依想像競合犯規定，分別從
    一重論處丁○○等2人共同犯私行拘禁2罪刑（均累犯）部分
    之判決，駁回其等在第二審之上訴，已詳述調查、取捨證據
    之結果，及認定犯罪事實之心證理由。
三、丁○○等2人上訴意旨一致略稱：
  ㈠關於事實欄三所示之犯行，證人即被害人少年吳○○、曹○
    ○於檢察官訊問及第一審審理時，均未明確指證丁○○等2
    人有何具體限制其等行動自由行為。又卷內並無丁○○等2
    人就剝奪吳○○、曹○○之行動自由參與事前謀議之事證，
    自難認丁○○等2 人係此部分犯行之相續共同正犯。原判決
    僅依吳○○、曹○○之證述，遽認丁○○等2 人與原審共同
    被告阮翊軒等人就此有犯意聯絡及行為分擔，應成立共同正
    犯，有採證認事違反證據法則及理由不備之違法。
  ㈡原判決所指丁○○等2 人已執行完畢據以成立累犯之案件係
    犯傷害罪（下稱前案），與本件所犯私行拘禁罪，兩者保護
    之被害法益迥異，且前案之犯罪時間與執行完畢時間，距離
    本件故意再犯罪時間已有多年，依司法院釋字第775 號解釋
    意旨，應無依刑法第47條第1 項累犯之規定加重其刑之必要
    。原判決依累犯規定加重其刑，又未具體說明其論斷之理由
    ，有適用法則不當及理由不備之違誤。
  ㈢原判決於科刑時，未考量丁○○等2 人坦承事實欄一所示之
    犯行，以及其等係為協助朋友處理債務所為，可見其等惡性
    不重等情，致此部分量刑過重，且有理由不備之違法。
四、經查：
  ㈠證據之取捨與證據之證明力如何，均屬事實審法院得自由裁
    量、判斷之職權，苟其裁量、判斷，並不悖乎經驗法則或論
    理法則，且已於判決內論敘其何以作此判斷之心證理由者，
    即無違法可言。
    原判決係依憑㈠丁○○等2 人所為不利於己部分之供述，佐
    以證人阮翊軒、被害人乙○○、丙○○、少年施○○（完整
    姓名及年籍資料詳卷）、戊○○、曹○○之證詞，並參酌卷
    附通訊軟體對話截圖等證據資料，而為前揭事實欄一所示之
    事實認定；㈡依憑證人阮翊軒、張紹澄、被害少年曹○○之
    證詞，並參酌卷附通訊軟體對話截圖、下跪照片、交易明細
    等證據資料，而為前揭事實欄三所示之事實認定。並對於丁
    ○○等2 人所辯：其等僅短暫到張紹澄住處即離開，未參與
    事實欄三所載犯行云云，經綜合調查證據結果，認係飾卸之
    詞，不足採信，亦已依據卷內資料，詳加指駁。且進一步說
    明：丁○○等2 人於阮翊軒等人私行拘禁吳○○、曹○○時
    ，參與其中、加以利用，並繼續共同實行犯罪行為，係事中
    相續共同正犯等旨。核原判決所為論斷，係合乎推理之邏輯
    規則，揆之上開說明，自不能任意指為違法。丁○○等2 人
    上訴意旨，仍執其等就事實欄三所示犯行，並無犯意聯絡及
    行為分擔，不成立共同正犯之陳詞，重為爭辯，自與法律所
    規定得上訴第三審之理由不相適合。
  ㈡關於刑法第47條第1 項累犯加重本刑之規定，依司法院釋字
    第775 號解釋意旨，尚不生違反憲法一行為不二罰原則之問
    題。惟其不分情節，基於累犯者有其特別惡性及對刑罰反應
    力薄弱等立法理由，一律加重最低本刑，於不符合刑法第59
    條所定要件之情形下，致生行為人所受之刑罰超過其所應負
    擔罪責之個案，其人身自由因此遭受過苛之侵害部分，對人
    民受憲法第8 條保障之人身自由所為限制，不符憲法罪刑相
    當原則，且牴觸憲法第23條比例原則。於此範圍內，在有關
    機關依該解釋意旨修正刑法第47條前，為避免發生上述罪刑
    不相當之情形，法院就該個案應依該解釋意旨，裁量是否加
    重最低本刑。而細繹前開解釋意旨，祗在法院認為依個案情
    節應量處最低法定刑，否則若再依累犯規定加重其刑，則有
    違罪刑相當原則，又無法適用刑法第59條酌量減輕其刑規定
    之情形，法院始應依該解釋意旨裁量不予加重最低本刑，而
    宣告最低法定刑，並非謂法院絕對不得依累犯規定加重其刑
    。
    原判決已說明丁○○之前案為妨害自由罪；甲○○之前案為
    傷害罪，均經判處有期徒刑，其等於易科罰金執行完畢後5
    年內，故意再犯本件有期徒刑以上之罪，均為累犯。又其等
    對刑罰反應力薄弱，堪認有特別惡性，參酌司法院釋字第77
    5號解釋意旨，應依刑法第47條第1項規定加重其刑之旨，於
    法尚無不合。丁○○等2 人上訴意旨任意指摘原判決依累犯
    規定加重其刑，與司法院釋字第775 號解釋意旨不符云云，
    自難認係適法之第三審上訴理由。
  ㈢量刑輕重及執行刑之酌定，係屬事實審法院得依職權自由裁
    量之事項，倘未逾越法律所規定之範圍，又未違背罪刑相當
    原則，即不得任意指摘為違法。
    原判決以第一審審酌丁○○等2 人為追討詐欺集團車手所侵
    吞之款項，而參與拘禁吳○○、曹○○等人，嚴重影響社會
    治安，以及其等參與之程度、拘禁時間長短，並參酌其等犯
    罪之動機、目的、手段等一切情狀，而為量刑，並定其應執
    行刑，尚屬適當，應予維持。既已以行為人之責任為基礎，
    並斟酌刑法第57條各款所列情形而為量刑及定應執行刑，既
    未逾法定刑度，又未濫用自由裁量之權限，即不得任意指為
    違法。丁○○等2 人此部分上訴意旨僅泛言指摘：原判決量
    刑違法云云，同非適法之第三審上訴理由。
五、綜上，丁○○等2 人上訴意旨，係就原審採證、認事及量刑
    職權之適法行使，或原判決已明白論斷之事項，仍持己見，
    漫為指摘違法，或單純就犯罪事實有無為爭執，難認已符合
    首揭法定之第三審上訴要件。其等上訴均為違背法律上之程
    式，應予駁回。
據上論結，應依刑事訴訟法第395 條前段，判決如主文。
中    華    民    國   111    年    5     月    12    日
                  刑事第五庭審判長法  官  李  錦  樑  
                                  法  官  林  孟  宜  
                                  法  官  吳  淑  惠  
                                  法  官  錢  建  榮  
                                  法  官  周  政  達  
本件正本證明與原本無異
                                  書記官
中    華    民    國   111    年    5     月    17    日